【裁判字號】    89,上訴,808
【裁判日期】    890810
【裁判案由】    偽造有價證券等
【裁判全文】
臺灣高等法院臺南分院刑事判決           八十九年度上訴字第八八號 Ｃ
      上  訴  人  臺灣雲林地方法院檢察署檢察官
      被      告  甲  ○  ○
      指定辯護人  本院公設辯護人  丁  ○  ○
右上訴人因偽造有價證券案件，不服臺灣雲林地方法院八十八年度訴字第四三一號中
華民國八十九年五月三日第一審判決（起訴案號：臺灣雲林地方法院檢察署八十八年
度偵字第四一七０號），提起上訴，本院判決如左：
      主      文
上訴駁回。
      理      由
一、公訴意旨略以：被告甲○○於民國八十六年間，意圖供行使之用，而偽造告訴人
    乙○○名義簽發發票日分別為八十五年六月六日、八十五年十一月三十日、八十
    五年十一月三十日（以上三發票日起訴書均誤載為八十八年），面額分別為新台
    幣（下同）七萬五千元（下稱系爭本票一）、五十萬四千元（下稱系爭本票二）
    、五十五萬三千四百元（下稱系爭本票三）之本票三張，均足生損害於告訴人。
    嗣於八十八年被告持上開三張本票，向原審法院聲請裁定准予強制執行，始為告
    訴人知悉知，因認被告犯有刑法第二百零一條第一項之偽造有價證券罪嫌（起訴
    書載為刑法第二百零一條第一項、第二項之偽造及行使偽造有價證券罪嫌）云云
    。
二、公訴人認被告犯偽造有價證券罪，無非以右開事實業據被告於原審法院斗六簡易
    庭八十八年度六簡字第七八號民事事件審理中，坦承不諱，復有告訴人提出之系
    爭本票影本二張為證，及上開民事事件之判決書一份可資佐證為其主要論據。
三、訊據被告堅詞否認有偽造有價證券之犯行，辯稱：系爭本票一係告訴人填載後持
    向其調現，系爭本票二、三是告訴人親自交給，非告訴人之妻交給，告訴人欠其
    二百多萬元，由告訴人親自簽名、蓋章後交付，在告訴人欠錢範圍內，其可使用
    這些本票，金額及到期日、發票日係其所填載，是告訴人委託填載，金額係依試
    算結果填寫，其所填載金額未超過告訴人欠其之金額等語。
四、按犯罪事實應依證據認定之，無證據不得推定其犯罪事實，刑事訴訟法第一百五
    十四條定有明文，又被告之所辯縱屬虛偽，茍非有其他積極證據，法院不得以其
    所供虛偽，而為其有罪之認定，最高法院三十年上字第一八三一號判例要旨可資
    參照。再者，刑法上之偽造，係指無權製作而假冒他人名義製作，若行為人主觀
    上認自己業經授權製作，且所製作之物件係在授權範圍內，縱該主觀上之意思係
    屬誤解，亦難認其有偽造之故意。
五、經查：就系爭本票一而言，告訴人自承為其所簽發（見原審卷第五七頁），此觀
    之告訴人向臺灣雲林地方法院檢察署以言詞告訴時，僅提及系爭本票二、三之發
    票日與到期日係由被告所填載（見偵查卷第四頁背面），並提出系爭本票二、三
    之影本各一張附於偵查卷（第二二頁）可證，又系爭本票一所填載金額之字跡，
    與系爭本票一、二、三告訴人之簽名比對相符，有系爭本票一之影本附於原審卷
    （第三十頁）及前開系爭本票二、三之影本可稽，足認告訴人所自承系爭本票一
    係其所簽發為真實，是系爭本票一即無偽造可言。就系爭本票二、三而言，告訴
    人於原審審理時及本院審理時雖均指稱其並未授權被告填載系爭本票一、二之發
    票日、到期日及票面金額等情；告訴人及其妻即證人丙○○於本院審理時雖亦均
    稱：系爭本票二、三為證人丙○○交給被告等語，惟原審審理時提示該院斗六簡
    易庭八十八年度六簡字第七八號八十八年六月二十四日筆錄，問告訴人有承認要
    被告依約定由被告填載金額？告訴人指稱：「是有約定要被告填載金額，但被告
    所填金額太高，所以我不承認此金額，：：：。」「（為何會簽二張本票？）八
    十五年十一月底，我們要結清雙方的債務，被告到我那裡去，付款方式約定用簽
    本票支付，至於金額的部份（分）我們有爭執，被告要求把本票帶回去算，再填
    金額，：：：，我簽名、蓋章後就讓他先把本票帶回去，結果被告所填金額，與
    我算的金額不符，我不承認此二張本票，如果被告所寫金額與我預期相同，我是
    沒有意見，我承認被告可以寫這些。」（見原審卷第五八頁）「（拿到那二張票
    時發現金額不對你如何處理？）那時我本票先放著不管，但金額部分被告有常去
    （我經營的）砂石場，我有跟他談金額的差距，被告堅持他所算數字的是正確，
    當時如果金額部分是正確的話，被告可以填載本票其餘空白的地方，因我們有誠
    意要付此筆錢。」「（票面金額與實際給付的金額差多少？）差七十五萬元，我
    有跟他說他算錯了，但被告堅持他所算的是正確，我們確實也有財務上的糾紛多
    年。」等語（見原審卷第七九頁）；證人丙○○於原審審理時證稱：「：：：，
    那二張本票（指系爭本票二、三）是被告拿給我的，要我登記作帳，：：：，本
    票是我先生（指告訴人）提供的，因當時我們彼此都很信任，所以由乙○○簽名
    、蓋章之本票就讓被告先拿著，：：：。」「（既認為金額不對，為何要求被告
    影印本票？）因我想票是我們的，所以想把票要回來，如果金額是正確，告訴人
    是沒有意見被告填寫本票空白之處，因我們有欠被告錢，我們有誠意要還錢，當
    時被告說他先把票影印給我，叫我再跟告訴人算。」等語（見原審卷第七八頁）
    。從上述供述觀之，告訴人與被告曾有約定要被告填載系爭本票二、三之金額，
    並由告訴人在該本票上簽名、蓋章交由被告將該二張本票帶回計算填載金額，如
    果金額正確，告訴人對被告填載本票其餘空白事項是沒意見，因告訴人確實有欠
    被告錢，有誠意要還錢，惟告訴人在發現本票票面金額與其所算之金額不符時，
    又未索回填載金額後之本票，而僅與被告討論金額之差距，足見告訴人當時確實
    有付款之誠意，其交付系爭本票二、三給被告，應含有授權被告填載本票其餘空
    白部分而使之具備票據作用之意，俾被告能依約定使用告訴人之本票清償其債務
    。雖被告對於系爭本票二、三之發票日填載，於原審審理時初供稱：「：：：金
    額、到期日都是我寫的，告訴人同意在現場就簽名了，只留下發票日是空白。：
    ：：發票日空白是因由上寫到下時，告訴人叫我自己填，說他有事要出去了。」
    （見原審卷第五八、五九頁）；後又供稱：「當初有約定金額如果正確的話，發
    票日由我填載沒有問題，結果因金額的部分有出入，發票日之部分我也忘了填，
    後來我認為我算的金額是正確就把發票日填上，就聲請本票裁定。」（見原審卷
    第七九頁），前後所供不一致，但此或因填載時間已久，記憶模糊所致，自不能
    因此即認告訴人交付該本票給被告時，無授權被告填載該本票其餘空白部分之意
    。又雖於上開民事訴訟事件審理中，承審法官訊問被告：兩造當初有無約定票據
    上有遺漏事項就由被告填載，被告陳述：「沒有」，然其後即補述：「但我是依
    照兩造約定之內容具（據）實記載。」等語（見該民事卷第二八頁背面），被告
    之陳述前後亦有矛盾，惟其是否自白犯罪，仍應推究其真意，尚難以該陳述為被
    告自白犯罪之認定。又據被告於原審審理時供稱：「（你認為你算的金額正確？
    ）是，我當時算帳時告訴人是欠我二百多萬元，這只是其中的一部分。」（見原
    審卷第七九頁）；於本院審理時供稱：「他（指告訴人）欠我二百多萬元，我有
    支付命令，他寫好姓名、蓋好章交予我，在他欠錢範圍內我可使用這些本票。」
    「不足的部分，他日後再還，這有註明在協議書中。」（見本院八十九年七月十
    日訊問筆錄），告訴人於原審審理時亦指稱：「我們確實也有財務上的糾紛多年
    。」，已如前述，足見告訴人與被告間有多年之債務糾紛，並有雙方之租賃契約
    書、協議書、存證信函附於原審卷足憑，在告訴人與被告就雙方債權債務多寡尚
    未會算清楚前，被告自認其所計算之債權金額為正確，亦無從認定其有意貪圖不
    法利益而故意捏造債權，揆諸前開說明，被告主觀上認自己係經授權而填載系爭
    本票二、三空白之處，應可斷言，其無偽造該二張本票之故意，足堪認定。又告
    訴人與被告當時既有約定被告可填載系爭本票二、三金額，並由告訴人在該本票
    上簽名、蓋章交由被告將該二張本票帶回計算填載金額，如金額正確，告訴人對
    被告填載本票其餘空白事項是沒意見，惟告訴人在發現本票票面金額與其所算之
    金額不符時，並未索回填載金額後之本票，而僅與被告討論金額之差距，足見告
    訴人對該二張本票之簽發早已知悉，八十八年間被告持該二張本票，向原審法院
    聲請裁定准予強制執行，告訴人豈有不知之理。又被告於原審審理時雖曾辯稱：
    系爭本票二、三之票面金額、到期日等均係在告訴人同意下於現場寫好並由告訴
    人簽名，只留下發票日空白，告訴人便出去了，其並未影印該本票給告訴人云云
    顯非實在，惟參諸上開判例要旨，在查無其他積極證據足認被告填載本票告訴人
    並無授權實據前，尚不能以被告上開所辯不實而為其有罪之認定。原審以不能證
    明被告犯罪，而諭知被告無罪之判決，核其認事用法，並無違誤。上訴意旨仍執
    陳辭，以告訴人從無授權被告製作系爭本票，原審聽信被告片面之詞，而認被告
    觀上係誤認業經告訴人授權之故，乃填寫系爭本票，主觀上無偽造犯意，顯為不
    當云云，為無理由，應予駁回。
據上論結，應依刑事訴訟法第三百六十八條，判決如主文。
本案經檢察官李傳來到庭執行職務。
中    華    民    國      八十九      年      八      月      十        日
                                  臺灣高等法院臺南分院刑事第二庭
                                      審判長法官  游    明    仁
                                            法官  林    永    茂
                                            法官  陳    清    溪
右正本證明與原本無異。
如不服本判決，應於判決送達後十日內向本院提出上訴狀，其未敘述理由者並應於提
出上訴狀後十日內向本院補提理由書（應附繕本)。
                                      法院書記官  嚴    巧    花
中    華    民    國      八十九      年      八      月      十一      日


司法院資訊處製作；財團法人民間司法改革基金會備份。
